【裁判字號】    99,消債抗,141
【裁判日期】    991124
【裁判案由】    聲請免責
【裁判全文】
臺灣板橋地方法院民事裁定           99年度消債抗字第141號
抗  告  人  林健元
上列當事人因聲請免責事件，對於中華民國99年9 月30日本院99
年度消債聲字第166 號裁定提起抗告，本院裁定如下：
    主      文
抗告駁回。
抗告程序費用新臺幣壹仟元由抗告人負擔。
    理      由
一、抗告意旨略以：
  (一)原裁定參酌債權銀行提供訊息，未公平衡酌給予抗告人適度
    說明機會，對抗告人有失公允之處。抗告人自民國89年起使
    用各銀行現金卡及信用貸款紀錄為：萬泰銀行自89年至95年
    1 月16日止，逐年提領至95年金額累計，已去萬泰銀行查證
    ；大眾銀行之債務發生於93年及94年間；澳盛銀行（原荷蘭
    銀行）是逐筆借貸，其中2萬元(96年6月23日)及26萬(96年3
    月23日)兩筆，已去電澳盛銀行查證，正確借貸時間為2萬元
    (94年6月23日)、26萬元(93年3月23日)於95年1 月18日以前
    借貸；國泰世華銀行35萬7917元(95年)，已去電查證為94年
    以前發生借貸行為；中國信託銀行借貸發生於94年以前。綜
    觀以上用卡期間皆為95年1 月30日以前所發生債務事實。抗
    告人聲請更生時已明確陳述上開債務發生期間，當時抗告人
    身體欠安收入微薄，加上銀行利上滾利，抗告人被迫不得已
    只好以甲銀行債務補乙銀行再補丙銀行循環使用，因為銀行
    規定每期必須支付最低金額現金繳信用卡款，所以才發生預
    借現金及信用貸款情事，為解決燃眉之急，情非得以。
  (二)惟95年1 月30日之前發生債務，其中有關百貨公司、汽車材
    料行、3C產品等花費，核性質非屬一般通常生活之必要消費
    ，因其消費發生期間有長達10年左右（開卡至95年1 月30日
    停卡使用），金額並非很大，同為當時確有實際需要，而發
    生刷卡行為，而不免責之理由謂：「有奢靡消費之情事及高
    度道德風險之虞，堪認債務人減少或負擔過重之債務而生開
    始清算之原因。」係與抗告人認定有所出入，抗告人並無上
    述所云之行為。
  (三)又抗告人身體現況有肺結核之肺部分永久纖維化之後遺症，
    產生大量咳血，來日將形成肺癌，身體健康一直不佳因素，
    影響非常大，會背負龐大債務而聲請更生實非得以，並非蓄
    意不履行清償債務之責，絕無作出違反道德標準情事，爰依
    法提起本件抗告，檢附抗告人製作之債務產生時間基準點釐
    清表、以債務本金100萬元及年利率20%試算利息發生邏輯表
    、有擔保債務總額225萬3000元表、國泰世華商業銀行95年7
    月24日函抗告人影本、抗告人清償方案等件。併為抗告聲明
    ：原裁定廢棄，並裁定抗告人免責等語。
二、按法院為終止或終結清算程序之裁定確定後，除別有規定外
    ，應以裁定免除債務人之債務，消費者債務清理條例（下稱
    本條例）第132 條定有明文。又法院裁定開始清算程序後，
    債務人有薪資、執行業務所得或其他固定收入，而普通債權
    人之分配總額低於債務人聲請清算前2 年間，可處分所得扣
    除自己及依法應受其扶養者所必要生活費用之數額者，法院
    應為不免責之裁定，但債務人證明經普通債權人全體同意者
    ，不在此限，復為本條例第133 條所明定。
三、本件抗告人前經本院裁定開始更生程序，並命司法事務官進
    行本件更生程序，惟債務人提出更生方案，認非屬公允，而
    更改為進行清償程序，爰依消費者債務清理條例第61條規定
    ，裁定開始清算程序，嗣經本院於99年3月23日裁定自99年3
    月23日下午4 時起開始清算程序，有本院99年度消債清字第
    54號裁定在卷足憑。惟清算程序因抗告人名下財產不敷清償
    財團費用、財團債務，經本院司法事務官於99年7 月14日以
    99年度司執消債清字第47號裁定終止清算程序，業經本院職
    權調閱上開卷宗查證無訛。
四、按法院裁定開始更生程序後，債務人免責前，法院裁定開始
    清算程序，其已進行之更生程序，適於清算程序者，作為清
    算程序之一部；其更生聲請視為清算聲請，本條例第78條第
    1 項定有明文。是本件清算程序之始點，提前至裁定開始更
    生時。為貫徹消債條例第133 條避免債務人濫用清算程序以
    獲免責，並敦促有清償能力者，利用薪資等固定收入清償債
    務而受免責，以保障債權人可受最低清償之立法目的，自應
    將本條之清算價值保障原則擴及至更生轉換清算程序後，應
    否為不免責裁定之情形。從而認定本件債務人有無本條例13
    3 所定「債務人有薪資、執行業務所得或其他固定收入」應
    自法院裁定開始更生時起至裁定免責前期間。查抗告人自承
    從事國標舞教學，自98年9月迄至99年8月每月收人分別為：
    20400元、18000 元、19200元、18000元、192000元、12000
    元、14400元、12000元、12000元、9600元、12000元、9600
    元，此有抗告人陳報狀在卷可稽（見原審卷第88頁），是抗
    告人應依本條例第133 條為不免責裁定之審查。計算抗告人
    聲請更生前二年間必要生活費用，依內政部所公告之臺灣省
    低收入戶最低生活費用為準，即每人每月最低生活費96年為
    9509元、97年為9829元、98年為10792 元，以抗告人98年11
    月9 日聲請更生前二年間共計246169元【(9509×1)＋(9829
    ×12)＋(10792×11)】。抗告人自承不需扶養親屬（見消債
    更卷第20頁）。本件於終止清算程序，普通債權人並未獲分
    配，而判斷抗告人聲請更生清算前二年間，可處分所得金額
    ，依上開所述，自應以抗告人聲請更生前二年計算，則抗告
    人聲請更生前兩年內收入分別為96年度190000元、97年度24
    4000元，總計434000元，核有抗告人於聲請更生程序之陳報
    狀在卷可稽（見消債更卷第19頁），扣除抗告人必要生活費
    用246169元後，剩餘數額為187831元(0000000000000)，依
    本條例第133條規定，債務人應為不免責。
四、經原審通知本件抗告人之無擔保債權人，經萬泰銀行、大眾
    商業銀行、花旗（臺灣）銀行、澳盛銀行、臺灣中小企銀、
    安泰銀行、新光行銷公司、華南銀行、中國信託、永豐銀行
    等債權人具狀表示不同意對抗告人免責，是抗告人亦無依據
    消費者債務清理條例第134 條但書規定例外得全體普通債權
    人之同意而為免責之事由。本院自亦不得為免責之裁定。
五、綜上所述，抗告人經本院裁定開始清算程序後，自承每月確
    有國標舞教學收入，而普通債權人之分配總額低於清算前二
    年間，可處分所得扣除抗告人所必要生活費用之數額，依本
    條例第133 條規定，應為不免責之裁定。且抗告人又無未證
    明其業經全體普通債權人之同意免責，則依上說明，自應為
    不免責之裁定。又抗告人之聲請既已有上開事由，而不應免
    責，至於抗告人是否另有本條例第134 條各款不能免責事由
    ，自無另為論述之必要，附此敘明。原審裁定不免責，理由
    雖有不同，但結論仍無二致，仍應認原裁定為正當，抗告意
    旨猶執前詞，指摘原裁定不當，尚不可取，應予駁回。
六、據上論結，本件抗告為無理由，依消費者債務清理條例第11
    條第2項、第15條，民事訴訟法第495條之1 第1項、第449條
    第1項、第95條、第78條，裁定如主文。
中    華    民    國    99    年    11    月    24    日
                  民事第二庭  審判長法  官  陳麗玲
                                    法  官  朱耀平
                                    法  官  李行一
以上正本證明與原本無異。
本裁定不得抗告。
中    華    民    國    99    年    11    月    24    日
                                    書記官  蔡於衡

司法院資訊處製作；財團法人民間司法改革基金會備份。
